【裁判字號】    89,訴,48
【裁判日期】    890629
【裁判案由】    重利
【裁判全文】
臺灣高雄地方法院刑事判決                            八十九年度訴字第四八號
    公  訴  人  臺灣高雄地方法院檢察署檢察官
    被      告  乙○○
    選任辯護人  吳玉豐
                趙建華
右列被告因重利案件，經檢察官提起公訴（八十八年度偵字第一八六五六號），本院
判決如左：
    主  文
乙○○以乘他人急迫貸以金錢，而取得與原本顯不相當之重利為常業，處有期徒刑壹
年。
聯絡簿（即帳簿）參本沒收。
    事  實
一、乙○○曾於民國八十七年間，因重利案件，經臺灣臺南地方法院判處有期徒刑七
    月，乙○○不服而提起上訴，復經臺灣高等法院臺南分院於八十八年三月二十四
    日判決上訴駁回（尚不構成累犯），猶不知悔改，竟又基於常業重利之犯意，自
    八十八年三月間某日起，在臺南及高雄縣、市地區，以透過朋友介紹之方式，招
    徠不特定人向其借款，經營俗稱之地下錢莊，其貸款方式係以十日為一期，每次
    貸款金額為新台幣（下同）二萬元至二十萬元不等，並先預扣一期十天之利息，
    且要求對方提供本票或支票以為擔保，先後乘丙○○、甲○○及其他不特定人急
    迫之際，貸以金錢，而收取月息三十分至六十分，即週年利率百分之三百六十至
    百分之七百二十不等之利息，與原本顯不相當之重利，並恃以為生，以之為常業
    。嗣於八十八年七月二十四日下午三時三十分許前往丙○○位於高雄縣阿蓮鄉港
    後村港後二一○號住處索取本利時，為警當場查獲，並在與乙○○一同前往之友
    人張家禎身上查得乙○○所有，記載放款明細之聯絡簿（即帳簿）三本。
二、案經高雄縣警察局移送臺灣高雄地方法院檢察署檢察官偵查起訴。
    理  由
一、訊之被告乙○○固坦承有放款予甲○○、丙○○及其他借款人之事實，惟矢口否
    認有何常業重利犯行，辯稱伊並未收取甲○○之利息，且丙○○亦尚未返還伊本
    金，依現況亦無清償之可能，伊顯未能收取丙○○之利息，自不構成重利罪，又
    伊與人合夥經營洗衣業務，以為生活所恃，並有不動產，非以放貸金錢維生，而
    丙○○迭向多人高利借款，顯非陷於急迫、輕率、無經驗云云。經查：
  （一）被告如何於右揭時地，透過朋友介紹，招徠急需用款之丙○○、甲○○及其
        他不特定人，以上開方式向其貸款，並於八十八年七月二十四日下午三時三
        十分許，前往丙○○上開住處索取本利時，為警查獲，且從友人張家禎身上
        查出記載放款明細之聯絡簿三本等情，已據被告於警訊及偵審中分供承：「
        查扣支票及本票是我借錢給支票所有人，他們開立支票及本票做為抵押」、
        「（問：你借錢給他人使用，有無利息？如何計算？）有，利息以月息計算
        ，三十至六十分不等」、「我共借給丙○○有伍拾柒萬元」、「利息以月息
        計共有三十分至六十分不等」、「（問：丙○○有無還你錢？）有，共還我
        約有二十五萬六左右」、「有（借錢給甲○○）」（見警卷第十三頁反面、
        第十四頁）、「（問：有無借錢給丙○○？）有，借他五十七萬元，利息三
        十至六十分，但他只清本金二十多萬元，利息均尚未拿到，共借他三次，有
        三十分及六十分的」、「（問：是否四人一起做地下錢莊？）只有我一人在
        做，他們剛好與我同車要去郊外遊玩」（見偵查卷第四頁反面）、「只有我
        借五十七萬元給他（指丙○○）分三次，第一次借二十萬元，他開二十五萬
        元支票、十天兌現，第二次借十九萬，也是開二十五萬元的票，第三次借十
        八萬元，也是開二十五萬元的票，均十天兌現」（見偵查四十三頁反面）、
        「（問：放款時有無拿利息？）有，月息二、三分，支票正常者，支票不正
        常月息則二十、三十、五十、六十分不等，因人而異」（見偵查卷第四十八
        頁）、「（問：借錢須何證件？）要有支票，我專辦支票借款」、「（問：
        如何聯絡借款人？）甲○○、『阿勝』0000000000等介紹」、「
        （問：四個月從事幾筆？）四、五筆，已丟掉資料，查不出名字」（見偵查
        卷第四十八頁反面）、「（問：利息如何算？）他借二十萬元，我要求他開
        五天到期的票及十天到期票各一張，每張開十二萬五千元」（見偵查卷第七
        十六頁）、「是朋友介紹向我借錢，月息二分半至六十分左右，以十天為一
        期，‧‧‧是朋友介紹，我過去他們那裡‧‧‧」、「若借二十萬，有的簽
        二十五萬本票為擔保，不必影印身分證，若借一萬，十天一期，收二仟利息
        ，利息也有的不一樣，風險高的，利息也較高，最高的利息是一萬，一期收
        二仟利息，最低是一萬一期，收二佰五十元利息」、「（問：借了幾個人？
        ）十人左右，其中也包括甲○○、丙○○」、「（問：丙○○是否向你借如
        起訴書所載？）其中有以票換票，次數不記得」、「（甲○○）大約借六十
        萬，沒錯」、「他（指丙○○）借的次數我記不清，有以票換票借他的利息
        ，即如他警訊所陳述同，我都是跟丙○○講我是『洪先生』」（以上均見本
        院八十九年一月二十日審判筆錄）、「約定十天一期，利息二百到二仟伍都
        有，丙○○是二仟五的，甲○○也是二仟伍，但因甲○○說錢不夠，所以只
        還了本金，借款要開支票或本票，是面額加上第一次之利息，若第一期借一
        萬算二分，實際給一萬，利息是到期才收，是『阿成』介紹甲○○，而丙○○是甲○○介紹的，借他三次，金額五十七萬，其中有以票換票，實際數目
        不記得，不記得借給多少人，不止他們二人，自八十八年三月底開始借人，
        每次金額不定，每人所計算之利息不一定」、「（問：從事此業多久？）自
        八十八年三月底到八十八年七月間」、「（甲○○借款）二到三次」、「借
        他（指丙○○）三次，其他以票換票‧‧‧」（見本院八十九年二月二十二
        日審判筆錄）等語甚明，核與證人丙○○於警訊及偵審中（見警卷第五頁反
        面至第七頁反面、偵查卷第四十三頁反面、第四十九頁、第五十九頁至第六
        十頁、第六十四頁反面、本院八十九年五月三十日審判筆錄）、證人甲○○
        於偵審中（見偵查卷第六十七頁反面至第六十八頁反面、第七十五頁正、反
        面、本院八十九年五月九日審判筆錄）所述大致相符，並有借款人向被告借
        款時所提供以擔保之支票十五張及本票一張附卷可稽，且有被告所有，供其
        記載放款明細之帳簿（即聯絡簿）三本扣案可資佐證，被告雖辯稱伊未於放
        款時預扣利息，故尚未收取利息，與重利罪之構成要件不符云云，惟據其於
        偵審時所供承：「此人（指劉延吉）非還本金，係還利息，其不止借乙筆」
        （見偵查卷第四十九頁）、「（問：你經營地下錢莊所得之金額有多少？）
        也沒賺多少錢，因為有的人借了錢就找不到人，所以真正賺取多少利息，我
        也不知道」（見偵查卷第六十二頁）、「（問：月入？）收款不定，無法確
        定，還有的沒收到」（見本院八十九年二月二十二日審判筆錄）等語，及上
        開查扣之聯絡簿上所載「ＯＫ」者，即係有還錢之借款人，已據被告於偵審
        中供述明確（見偵查卷第四十八頁反面、本院八十九年三月二十三日審判筆
        錄），足知被告所貸放出去之款項，不僅已有部分收回，且亦有收取到利息
        ，而被告於放款時，即預扣利息一節，亦據證人丙○○、甲○○分別證述甚
        明，至於被告經營上開地下錢莊業務，究係賺錢或賠錢，要與本案無涉，被
        告執之以為未獲有重利，而認不構成重利罪，顯非可採，從而，被告此部分
        所辯，無足採取。
  （二）再者，證人丙○○、甲○○等人，均明知被告所貸予之款項利息甚重，苟非
        急迫，自無再予商借之理，況衡以證人丙○○除向被告借款外，亦向多人貸
        款，已據該證人及被告分別供明在卷，顯見其需款甚殷，縱非無經驗，亦難
        謂無急迫情形，是被告辯稱證人丙○○、甲○○等人向被告借貸金錢，非無
        經驗，與重利罪構成要件不符云云，亦非可採。查被告乘人急迫之際貸予金
        錢而取得月息三十分至六十分之利息，核計為週年利率百分之三百六十至百
        分之七百二十不等之利息，已超出民法第二百零五條所定最高利率百分之二
        十限制之規定甚多，與原本顯不相當，自屬重利行為。
  （三）按刑法所謂之常業犯，只需有賴某種犯罪為業之意思，而有事實之表現為已
        足，不以藉該犯罪為唯一生存者為必要（最高法院八十二年度第一次刑事庭
        會議同此見解）。查被告遭警查扣之聯絡簿（即帳簿）三本，係被告用以記
        載借款人的名單、借款日、金額、利息歸還，亦經被告供承在卷（見本院八
        十九年二月二十二日、八十九年三月二十三日審判筆錄），且其上之金額均
        以代號註明，亦據被告於警訊及偵審中供承：「甲、乙、丙、丁‧‧‧是代
        表阿拉伯數字之１２３４，而ＡＢＣＤＥ則代表５６７８９，另外Ｋ是代表
        ○，所以合起來是0000000000十個號碼」、「我在帳冊後面是寫
        借款姓名，再來是日期接下來是借款總額、利息計算、到期日期，應還本金
        與利息。‧‧‧‧另ＯＫ的意思是已手續已辦好的意思」、「ＢＰ係二萬，
        ＢＢ二‧二萬，丁是九萬，甲係六萬，乙是七萬，丙是八萬」、「甲乙丙丁
        是１２３４，ＡＢＣＤＥ表示依五的順序代表數子，例如乙Ａ則是二十五萬
        ，甲甲ＫＢ是0000000元，減甲甲甲，表示他要還我一一一萬，扣案
        第三本前面所載5/31表示他要在五百三十一日還我」（見偵查卷第六十一頁
        反面、第六十二頁、第四十九頁、本院八十九年三月二十三日審判筆錄）等
        語甚明，足知其放款之對象人數眾多，且以預扣利息之方式放款，並由借款
        人以本票或支票以供擔保，又對外以「洪先生」之代號經營上開放款業務，
        此亦經被告、證人丙○○、洪得佑分別供承、陳明在卷（見警卷第九頁反面
        、偵查卷第四十八頁、第六十四頁反面、本院八十九年一月二十日、八十九
        年二月二十二日審判筆錄），其手法極其專業，經營期間非短，其經營此項
        業務又與一般親朋間之借貸態樣，迴不相同，被告雖提出在職證明書一紙，
        欲證明其當時有從事洗衣店外務工作，然該工作之收入較之於其從事之放貸
        業務，後者顯更有厚利可圖，足徵其恃之以為生，以之為常業至明。
  （四）綜上，被告以乘他人急迫，貸以金錢，而取得與原本顯不相當之重利為常業
        ，事證明確，犯行洵堪認定。
二、核被告所為，係犯刑法第三百四十五條之常業重利罪。審酌被告前因常業重利罪
    經法院判處罪刑，尚未確定，即再犯本件相同犯行，顯不知悔悟，而其正值青年
    ，竟不思循正途獲致財富，反從事貸放高利，牟取不法暴利，非但造成借款人財
    產、精神上損害，且造成社會不安定，所生危害非輕，惟念其犯後坦承部分犯行
    態度尚可等一切情狀，量處如主文所示之刑。至扣案之聯絡簿三本，均為被告所
    有，且係其從事放款業務所用之物，已據被告供承甚明（見偵查卷第六十一頁反
    面、本院八十九年二月二十二日審判筆錄），爰依刑法第三十八條第一項第二款
    規定宣告沒收。
據上論斷，應依刑事訴訟法第二百九十九條第一項前段，刑法第三百四十五條、第三
十八條第一項第二款，罰金罰鍰提高標準條例第一條前段，判決如主文。
中    華    民    國      八十九      年      六      月     二十九     日
                                  臺灣高雄地方法院刑事庭
                                      法  官  李麗珠
右正本證明與原本無異。
如不服本判決，應於判決送達後十日內，向本院提出上訴狀。
                                      書記官  簡鴻雅
中    華    民    國      八十九      年      六      月      三十      日
附錄本案判決論罪科刑法條：
刑法第三百四十五條：
以犯前條之罪為常業者，處五年以下有期徒刑，得併科三千元以下罰金。


司法院資訊處製作；財團法人民間司法改革基金會備份。
